臺灣新竹地方法院民事判決　　 　94年度婚字第321號
原　　　告　丙○○
訴訟代理人　鍾添錦律師
複代理人　　乙○○
被　　　告　甲○○
上列當事人間請求離婚事件，於民國94年11月30日言詞辯論終結
，本院判決如下：
    主  文
准原告與被告離婚。
訴訟費用由被告負擔。
    事實及理由
壹、原告起訴主張：
一、緣兩造雖於民國（下同）61年5月結婚，共同育有3男1女，
    現均已成年，惟被告於82年起，即以原告賺錢微薄為由，陸
    續離家出走或徹夜不歸，棄原告及子女不顧，偶有返家，亦
    停留數日旋即離去。83年間被告以欲獨立生活為由離家出走
    一去不返，至90年間方返家數日，旋即離去，未盡夫妻間義
    務，由於被告離家已長達8年之久，兩造間早已無夫妻感情
    ，被告雖於94年2月14日以民法第1052條第1項第3款、第2項
    規定訴請離婚，然遭本院以94年度婚字第92號民事判決敗訴
    確定。原告爰依民法第1052條第1項第5款及第2項規定，提
    起本件訴訟訴請離婚，並聲明求為判決如主文所示。
貳、被告抗辯：
一、兩造個性不合。10年來原告沒有給被告生活費，因為被告要
    賺取生活費，所以至餐廳上班，晚下班時即住在餐廳宿舍，
    並沒有固定住在外面，現在與原告同住一棟樓，為同一個門
    牌號碼，被告住三樓鐵皮屋，已經住了5年多，原告住一、
    二樓，有名無實的婚姻關係已經維持了10年。近年來有照顧
    小孩，並沒有原告指稱的離家8年情事。同意離婚，但希望
    釐清兩人的房子問題，因為房子登記所有人為兩造，不同意
    直接辦理離婚登記。等語資為抗辯。
參、得心證之理由
一、原告主張兩造係夫妻，婚姻關係仍存續中，業據原告提出之
    戶籍謄本上配偶欄之登記可證，堪信為真。
二、按夫妻之一方以惡意遺棄他方在繼續狀態中者，他方得向法
    院請求離婚，民法第1052條第1項第5款定有明文。且夫妻之
    一方以惡意遺棄他方者，不僅須有違背同居義務之客觀事實
    ，並須有拒絕同居之主觀情事，始為相當，有最高法院49年
    臺上字第1251號判例可資參照。此外，民法第1052條第1項
    第5款所謂夫妻之一方，以惡意遺棄他方，在繼續狀態中者
    ，係指夫或妻無正當理由，不盡同居或支付家庭生活費用之
    義務而言，亦有最高法院39年臺上字第415號判例可資參照
    。
三、查，原告丙○○主張被告甲○○自83年至90年間，以原告賺
    錢過少為由離家，有長達7、8年離家出走，未與原告同居，
    棄原告及小孩不顧等情，業經被告到庭陳稱: 「10年來原告
    沒有給我生活費，我生活都要靠自己」等語，堪認被告確有
    離家謀生之事實。然被告既辯稱已於近5年來斷斷續續返家
    居住，其已經住在原告樓上鐵皮屋5年多，近年來亦沒有固
    定在外面住，只是有時晚下班而住宿舍等語。復經本院依職
    權於94年11月30日傳喚證人張良志到庭證稱「媽媽一直與我
    們同住。我之前在外地工作，假日才回家，回家時，媽媽偶
    而在家，媽媽不在家時，不知道她去何處。之前聽妹妹說媽
    媽有離家出走，是何時離家我不清楚。」則就被告抗辯有斷
    斷續續返家之事實，證人陳述，應可採信。既然被告有返家
    之事實，是原告以83年至90年間被告離家謀生之情事，於4
    年後再行主張被告長期離家，有惡意遺棄原告在繼續狀態中
    等情，與法未合，尚難准許。
四、再按「有前項（第一項）以外之重大事由，難以維持婚姻者
    ，夫妻之一方得請求離婚，但其事由應由夫妻之一方負責者
    ，僅他方得請求離婚」，民法第1052條定有明文。且民法親
    屬編於74年修正後，於第1052條增設第2項離婚事由之概括
    規定，准「有前項以外之重大事由，難以維持婚姻者，夫妻
    之一方得請求離婚」，其目的在使夫妻請求裁判離婚之事由
    較富彈性。是夫妻間發生之情事，茍足以使婚姻難以維持，
    即無不准許依該條第2項訴請離婚之理，不因當事人併據同
    一事實主張有該條第1項離婚原因而有不同（最高法院86年
    度第2次民事庭會議決議、最高法院87年台上字第1048號判
    決意旨參照）。至於是否有難以維持婚姻之重大事由，判斷
    標準為婚姻是否已生破綻而無回復之希望，此不可由原告已
    喪失維持婚姻意欲之主觀面加以認定，而應依客觀的標準，
    即難以維持婚姻之事實，是否已達於倘處於同一境況，任何
    人均將喪失維持婚姻希望之程度以決之（87年台上字第1304
    號判決意旨參照）。又我國民法第1052條第2項但書「但其
    事由應由夫妻之一方負責者，僅他方得請求離婚。」之規定
    ，係限制「主要有責配偶」之離婚請求權，則主要有責者自
    應不得提起離婚之訴。申言之，夫妻雙方均為有責時，責任
    較輕之一方固得向責任較重之他方請求離婚，即令雙方之有
    責程度相同者，雙方亦均得請求離婚。
五、又婚姻係以夫妻共同生活為目的，夫妻雙方應以誠摯互信為
    基礎，相互扶持，共同建立和諧美滿之家庭，倘雙方因理念
    上之重大差異，事實上已經各自獨立生活多時，雙方誠摰互
    信之感情基礎，已經不復存在，依一般人之生活經驗，顯然
    難期修復，雙方共同生活的婚姻目的已經不能達成，應可認
    係民法第1052條第2項所定難以維持婚姻之重大事由，以准
    許夫妻雙方為離婚之請求，否則，勉強維持婚姻之形式，反
    而會對雙方各自追求幸福生活之機會造成不必要之限制。
六、再查，原告主張兩造間因被告之前離家達8年之久，彼此間
    已無感情；被告亦表示已分居10年等情，且被告於94年2月5
    日亦曾對原告提起離婚訴訟，雖遭敗訴，然亦足認兩造間主
    觀上均無維持婚姻之意願，已出現難以回復之婚姻破綻，足
    堪認定。又兩造雖住樓上樓下，然彼此間亦無互動，惟被告
    既離家在先，其近年來返家後，自應與原告商談兩造間婚姻
    究應如何配合而繼續維持或應如何配合而協同辦理離婚，其
    不思與原告共同商量如何處理兩造之婚姻，即動輒以工作太
    晚為由留宿公司宿舍，更使兩造感情轉淡，其漠視婚姻係以
    永久共同生活為目的，夫妻相互間互相扶持為宗旨，顯然已
    破壞雙方誠摰互信之感情基礎，使雙方共同生活的婚姻目的
    已經不能達成，應可認係民法第1052條第2項所定難以維持
    婚姻之重大事由，且該重大事由自可認主要可歸責於被告，
    依上開說明，原告依民法第1052條第2項訴請離婚，洵屬有
    據。爰判決如主文。
肆、訴訟費用之負擔：民事訴訟法第78條。
中　　華　　民　　國　　94　　年　　12　　月　　14　　日
                            家事法庭　　法　官　許翠玲
以上正本係照原本做成。
如對本判決上訴，須於判決送達後20日內向本院提出上訴狀。
　　　　　　　　　　　　　　　          書記官　陳宏城
中　　華　　民　　國　　94　　年　　12　　月    14　　日
